【裁判字號】    96,訴,2016
【裁判日期】    971017
【裁判案由】    分配表異議之訴
【裁判全文】
臺灣桃園地方法院民事判決              96年度訴字第2016號
原      告  乙○○
訴訟代理人  邱鎮北律師
被      告  甲○○
訴訟代理人  洪志文律師
上列當事人間分配表異議之訴事件，於中華民國97年10月2 日辯
論終結，本院判決如下：
    主  文
本院九十六年度執字第三四四九○號清償債務強制執行事件所製
作如附件之分配表次序六中被告之違約金債權利率，原按日息百
分之零點二計算部分，應更正為按週年利率百分之十四計算後列
入分配。
原告其餘之訴駁回。
訴訟費用由被告負擔百分之四十五，餘由原告負擔。
    事實及理由
一、原告主張：
(一)、被告以本院95年度票字第3116號本票裁定為執行名義（下稱
    系爭執行名義），向本院聲請對原告財產強制執行（本院96
    年度執字第34490 號強制執行事件，下稱系爭執行事件），
    並以原告曾將所有坐落桃園縣大園鄉○○段872 、873 地號
    土地及其上門牌號碼：桃園縣大園鄉○○○路2 號房屋（下
    稱系爭房地）為被告設定第2 順位抵押權（依被告提出之抵
    押權設定契約書所載：債務人為原告，權利人為被告，權利
    存續期間為90年12月6 日起至92年12月6 日止、擔保最高限
    額為200 萬元，下稱系爭抵押權），以擔保系爭執行名義所
    載債務為由，聲請本院拍賣系爭房地，經本院就系爭房地為
    查封、拍賣後，由訴外人鄭金色拍定，本院遂於96年10月31
    日作成如附件所示分配表（下稱系爭分配表），並定於同年
    11 月28 日上午10時在法院執行處辦公室實行分配，惟查：
、原告並未曾以系爭房地設定抵押向被告借款500,000 元，係
    訴外人曾景香冒用原告名義以系爭房地為被告設定抵押向被
    告借款，系爭抵押權設定及該借款債務，均對原告不生效力
    ，系爭分配表次序6 中列入被告受分配之本金債權500,000
    元（下稱系爭本金債權）、利息債權139,726 元（下稱系爭
    利息債權）、違約金債權1,360,274 元（下稱系爭違約金債
    權），均應予剔除。
、縱認原告曾委託訴外人曾景香向被告借款並簽發發票日為90
    年12月13日、票面金額50萬元、到期日為91年12月13日、票
    據號碼為TS005189號本票1 紙（下稱系爭本票）；然本票發
    票人之票據請求權，自到期日起算3 年不行使，即因時效而
    消滅；被告係遲至95年3 月7 日持系爭本票向本院聲請該本
    票裁定而取得系爭執行名義，顯已罹於本票3 年時效之規定
    ，其票據請求權已因時效而消滅，原告主張時效抗辯，系爭
    本金債權、利息債權、違約金債權，自均不得列入分配。
、系爭利息債權縱未因時效而消滅，然因系爭本票上並無利息
    之約定，且依被告所提出系爭抵押權設定契約書利息欄位中
    載明本件借款利息約定為「無」利息，系爭執行名義所載本
    件借款應按年息6 ％計息，顯有違誤，該執行名義又無實體
    確定力，原告自得起訴主張系爭利息債權應剔除而不得列入
    分配。
、系爭違約金債權縱未因時效而消滅，然因系爭抵押權設定契
    約書中有關違約金之記載，乃辦理系爭抵押權設定之代書，
    自行以電腦打上，原告事前、事後均無所悉，兩造縱有前開
    借貸關係，亦未就違約金有所合意，系爭違約金債權自始即
    不存在，亦不得列入分配。縱認此部分違約金約定存在且可
    請求，惟該違約金換算年率高達年息73％，顯然過高，亦應
    酌減至依本票之法定利率6 ％計算。
、被告雖辯稱原告僅就系爭違約金債權部分，有依法於系爭執
    行事件分配期日1 日前聲明異議，原告自不得再於本件分配
    表異議之訴中，另爭執系爭本金及利息債權可否列入分配云
    云，然按分配表異議之訴，其訴訟標的之法律關係，係原告
    對分配表之異議權，至其異議權之範圍，依民國85年10月9
    日修正公布之強制執行法第39條第1 項之規定，包括各債權
    人之債權或分配金額，是如原告先後所為之訴，其訴訟標的
    均係就同一強制執行事件對同一債務人所作成分配表之異議
    ，雖其訴之聲明就分配表更正之程度有所不同，如僅就同一
    分配表上兩造分配金額之多寡或有無有所更動等，能否即認
    為係訴之追加，已非無進一步研求之餘地（最高法院87年台
    抗第99號裁判意旨參照）。本件原告於系爭執行事件分配期
    日1 日前，已就系爭分配表次序6 中之系爭違約金債權聲明
    異議，依上開判決意旨，應認原告已取得系爭執行事件對同
    一債務人所作成系爭分配表之異議權，原告自得於提起本件
    分配表異議之訴時，另為兩造間自始無債權債務關係，或系
    爭抵押權不存在，甚至相關票據請求權是否罹於時效之其他
    主張，被告此部分抗辯，顯屬無據。另按分配表異議之訴，
    雖以強制執行法第39條所訂範圍為限，然債權人或債務人對
    於分配表所載各債權人之債權或分配金額有不同意者，均得
    提起，蓋分配之異議，旨在解決各債權人分配上之爭執，此
    觀之依強制執行法規定，得為執行名義者，不以確定終局判
    決為限，其他無實體確定力而依法得為執行名義者，如拍賣
    抵押物及准許本票強制執行之非訟事件裁定，此等執行名義
    所表彰之權利，多未經實體上權利存否之判斷，若據以聲明
    參與分配，他債權人對之即非無否認之權，故分配表異議之
    訴之起訴範圍，非僅以強制執行法第39條之「金額之計算及
    分配次序」為限，原告就被告本案強制執行之執行名義（即
    系爭本票裁定）有妨礙債權人請求之事由發生，自得於本案
    分配表異議之訴中爭執，一併敘明。
、綜上，系爭分配表次序6 中所列入被告受分配之系爭本金債
    權、利息債權、違約金債權，均應剔除，不能列入系爭分配
    表受償。
(二)、聲明：本院96年度執字第34490 號清償債務強制執行事件，
    就被告所分配2,005,000之債權額，應減為505,000 元。
二、被告則以下列情詞置辯：
(一)、按債權人或債務人對於分配表所載各債權人之債權或分配金
    額有不同意者，應於分配期日1 日前，向執行法院提出書狀
    聲明異議。強制執行法第39條第1 項有明文規定。原告於系
    爭執行事件中，僅就系爭違約金債權遵期聲明異議，自不得
    再於本件分配表異議之訴中另主張系爭本金債權及利息債權
    應否剔除。原告雖引最高法院87年台抗字第99號裁判意旨，
    然該案原告所為之前後兩訴，均已就同一分配表遵期聲明異
    議，核與本件原告僅就系爭違約金債權遵期聲明異議不同，
    自不得以該裁判意旨與本件情形類比。
(二)、按消滅時效，因請求、承認、起訴而中斷，民法第129 條第
    1 項定有明文；復按「消滅時效因請求、承認、起訴而中斷
    。所謂承認，指義務人向請求權人表示是認其請求權存在之
    觀念通知而言，又承認不以明示為限，默示的承認，如請求
    緩期清償、支付利息等，亦有承認之效力。」、「民法第12
    9 條第1 項第2 款所稱承認，係因時效而受利益之債務人向
    債權人表示認識其請求權存在之觀念通知，此項承認無須一
    一明示其權利之內容及範圍等，以有可推知之表示行為即為
    已足。又債務人同意進行協商，且於協商過程中承認債權人
    之請求權存在，即生中斷時效之效力，不因協商未能達成一
    致之合意而受影響。」（最高法院51年台上字第1216號判例
    、92年台上字第291 號判決可供參考）。本件原告雖主張系
    爭本票之票據請求權已罹於時效云云，惟被告自系爭本票到
    期後，即不斷多次以電話方式向原告催討，原告均置之不理
    ，直到被告委託韓邦財律師於92年10月9 日發律師函予原告
    後，原告於數日後（約92年10、11月間）始前往被告家中，
    除承認系爭消費借貸即本票債權存在外，更要求被告准予分
    期償還（但分期部分為被告所拒），此經本院傳訊證人即當
    時在場之捷泰法律事務所韓邦財律師助理丙○○證述屬實，
    是系爭本票之票據請求權應自92年10、11月間重新起算，至
    95年10、11月間始會時效消滅，被告於95年5 月23日聲請強
    制執行，顯未罹於時效，原告主張之時效抗辯，顯無理由。
(三)、原告雖又主張系爭本票上並無約定利息之記載，且系爭抵押
    權設定契約書上記載雙方約定「無」利息云云，然依實務見
    解（最高法院19年上字第195 號、22年上字第3536號判例、
    88 年 度台上字第2823號判決、74年1 月9 日（74）廳民一
    字第01 1號研究意見），均可知不論系爭本票上遲延利息欄
    上「無記載」或抵押權設定契約書上記載「遲延利息：無」
    ，均僅能認為係無遲延利息之利率約定，而非免除遲延利息
    之約定。本件兩造非親非故，又不熟識，就系爭消費借貸利
    息既已約定年息15％，焉會免除原告日後遲延還款所生之遲
    延利息，足認系爭本票上遲延利息欄上空白、無記載，均不
    代表免除遲延利息，僅代表就利率無特別之約定而已。而執
    票人向本票債務人行使追索權時，如無約定利率者，得要求
    自到期日起，依年利6釐計算之利息，為票據法第97條、第1
    24條所明定，被告持有原告所簽發之系爭本票，屆期提示遭
    拒付，依上規定，自可向原告請求年息6 ％之遲延利息，原
    告此部分主張，亦屬無據。
(四)、按印鑑章乃私人自管自用，尤其印鑑證明須本人親赴戶政機
    關或親自出具委託書委任他人，方能辦理領取，而土地所有
    權狀原本係產權之重要證明文件，亦由所有權人親自收執保
    管，故第三人持有印鑑章等移轉登記所需文件係所有權人交
    付，乃社會事實之常態，非所有權人交付，為他人所盜用，
    為社會事實之變態。因之，主張常態事實者，無須負舉證責
    任；主張變態事實者，應負舉證責任（最高法院89年度台上
    字第2611號判決參考），原告已於起訴狀內自承系爭最高限
    額抵押權設定契約書係由其交給代書，是以該抵押權設定契
    約書內容，應係原告所同意之內容，原告空言主張代書未經
    其許可而擅自記載違約金，係屬異於社會常態之變態事實，
    其未就此變態事實盡舉證之責，自應認系爭抵押權設定契約
    書內容為原告所同意，原告主張兩造無違約金合意云云，顯
    屬無據。
(五)、本件原告向被告消費借貸50萬元，原約定於91年12月31日返
    還，因原告違約而未遵期返還，直至系爭執行事件始受清償
    ，是若原告遵期返還該筆借款，被告大可將該借款用以被告
    所營服飾生意，所賺取之利益，顯大於兩造約定之違約金；
    且本件借款當時，國內外經濟一片欣欣向榮，國人投資海外
    基金蔚為風尚，平均海外基金之年報酬率亦達百分之30至80
    之間，若被告以原告返還之借款投資海外基金，顯可獲取高
    額報酬，是兩造約定之違約金並未過高。況違約金之約定，
    乃當事人契約自由、私法自治原則之體現，兩造於訂約時，
    應已盱衡自己履約之意願、經濟能力、對方違約時自己所受
    損害之程度等主、客觀因素，兩造自均應同受該違約金約定
    之拘束，法院亦應予以尊重，始符契約約定之本旨，自無由
    原告任意主張違約金過高而拒絕履行之餘地。
(六)、綜上，原告主張系爭本金債權、利息債權、違約金債權，均
    不能列入系爭分配表受償，顯屬無據，並聲明：原告之訴駁
    回。
三、不爭執事項：
(一)、本件被告係持原告所簽發之系爭本票，向本院聲請本票裁定
    取得系爭執行名義後，於95年5 月23日向本院聲請強制執行
    原告之財產，並提出系爭抵押權設定契約書及所附其他約定
    事項書、他項權利證明書等，主張其為原告所有系爭房地之
    第2 順位抵押權人，請求拍賣系爭房地受償，並經本院分案
    執行（本院95年執字第16196 號）。
(二)、嗣因上開執行事件之標的物，即原告所有之系爭房地，核與
    訴外人即系爭房地第1 順位抵押權人新竹國際商業銀行股份
    有限公司（下稱新竹商銀）另案聲請強制執行（本院95年執
    字第13183 號）之執行標的物相同，本院遂將上開執行事件
    ，併入本院95年執字第13183 號執行事件執行，經本院就系
    爭房地為第1 次拍賣程序無人應買後，再為公告欲進行第2
    次拍賣，然因新竹商銀具狀聲請延緩執行，本院依其所請而
    公告停止第2 次拍賣後，再經新竹商銀具狀撤回該件執行，
    本院遂再簽分96年執字第34490 號執行事件（即系爭執行事
    件），就前開因併案而終結之本院95年執字第16196 號執行
    事件繼續執行。
(三)、系爭執行事件本院於96年8 月1 日就系爭房地為拍賣程序，
    由訴外人鄭金色拍定系爭房地，本院繼於96年9 月28日作成
    定於同年10月30日上午10時在法院執行處辦公室實行分配之
    分配表後，因漏未就被告另所聲明參與分配且為系爭抵押權
    設定範圍內之系爭違約金債權列入該分配表中受償，經被告
    依強制執行法第12條規定聲明異議後，本院依職權更正分配
    表為系爭分配表並為送達。
(四)、原告於收受系爭執行事件於96年11月28日實行分配之系爭分
    配表後，於分配期日1 日前之96年11月19日，就系爭分配表
    次序六所載系爭違約金債權聲明異議，經本院將前開異議轉
    知被告後，被告於96年11月27日向本院執行處為反對之陳述
    ；而關於被告不同意變更分配表之陳述，原告係於同年12月
    22日收受本院所發轉知函（寄存送達），並於10日內即同年
    12月6 日提起本件分配表異議之訴，復於同日向本院執行處
    為起訴之証明。
(五)、以上並經本院依職權調閱本院95年執字第13183 號、第1318
    3 號、96年執字第34490 號執行事件、本院95年度票字第31
    16號本票裁定卷宗，查核明確，且有本件起訴狀之收件戳記
    足憑，自堪認定。
四、爭執事項：
(一)、原告就系爭分配表次序六中之系爭本金債權、利息債權提起
    本件分配表異議之訴是否合法？
(二)、原告是否曾以系爭房地設定系爭抵押權向被告借款50萬元？
    即兩造間有無系爭消費借貸關係？
(三)、若兩造間有系爭消費借貸關係，則被告據以為執行名義之系
    爭本票之票據請求權，是否罹於時效？
(四)、若兩造間有系爭消費借貸關係，則兩造間有無約定遲延利息
    ？有無約定無庸給付遲延利息？被告可否請求依法定利率計
    算之遲延利息？
(五)、若兩造間有系爭消費借貸關係，則系爭違約金債權有否因時
    效而消滅？兩造有無就系爭抵押權設定契約書所載違約金部
    分達成合意？該違約金約定是否過高？若過高，應以何為適
    當？
五、得心證之理由
(一)、原告就系爭分配表次序六中之系爭本金債權、利息債權提起
    本件分配表異議之訴不合法：
、按「債權人或債務人對於分配表所載各債權人之債權或分配
    金額有不同意者，應於分配期日1 日前，向執行法院提出書
    狀，聲明異議。前項書狀，應記載異議人所認原分配表之不
    當及應如何變更之聲明。」、「執行法院對於前條之異議認
    為正當，而到場之債務人及有利害關係之他債權人不為反對
    之陳述或同意者，應即更正分配表而為分配。異議未依前項
    規定終結者，應就無異議之部分先為分配。」、「異議未終
    結者，為異議之債權人或債務人，得向執行法院對為反對陳
    述之債權人或債務人提起分配表異議之訴。但異議人已依同
    一事由就有爭執之債權先行提起其他訴訟者，毋庸再行起訴
    ，執行法院應依該確定判決實行分配。債務人對於有執行名
    義而參與分配之債權人為異議者，僅得以第14條規定之事由
    ，提起分配表異議之訴。聲明異議人未於分配期日起10日內
    向執行法院為前2 項起訴之證明者，視為撤回其異議之聲明
    ；經證明者，該債權應受分配之金額，應行提存。前項期間
    ，於第40條之1 有反對陳述之情形，自聲明異議人受通知之
    日起算。」，強制執行法第39條、第40條、第41條分別定有
    明文。顯見，債務人提起異議之訴，應符合於分配期日1 日
    前，向執行法院提出書狀聲明異議，且聲明異議狀應記載異
    議人所認原分配表之不當及應如何變更之聲明。聲明異議部
    分如為合法而未終結時，聲明異議人即得提起分配表異議之
    訴，並向執行法院證明已起訴，是分配表異議之訴之範圍，
    僅限於聲明異議人聲明異議而未終結之部分，如非該聲明異
    議之範圍，則就未聲明異議之分配表部分即屬確定，執行法
    院應先就無異議部分先為分配，是異議人就該已確定部分自
    不得再提起分配表異議之訴。苟聲明異議人於聲明異議狀，
    未遵守應記載所認原分配表之不當及應如何變更之聲明之程
    序規定，除於分配期日1 日前聲明異議人得予補正，即於尚
    有補正之期間，執行法院亦得依強制執行法第30條之1 準用
    民事訴訟法第249 條第1 項第6 款規定命聲明異議人補正外
    ，因在分配期日1 日前應提出「聲明異議狀並載明所認原分
    配表之不當及應如何變更之聲明」之規定，係屬法定不變期
    間（詳如後述），不因執行法院裁定命補正而變相延長法定
    不變期間，倘遲至分配期日後即無從得補正（亦即補正，亦
    不生效力）。因之，聲明異議人所提出聲明異議狀，未遵守
    應記載所認原分配表之不當及應如何變更之聲明時，執行法
    院於分配期日即無從認定聲明異議範圍及是否正當，影響強
    制執行分配程序應迅速明確進行，為維護執行當事人權益，
    自應認聲明異議為不合法，執行法院應予駁回聲明異議，按
    原分配表分配，則分配程序核屬終結，聲明異議人並無分配
    表異議之訴之權利甚明。次按強制執行程序中，債權人或債
    務人對於分配表聲明異議，其他債權人或債務人於分配期日
    未到場，執行法院未依聲明異議更正分配表，而將聲明異議
    狀送達其他債權人及債務人，其他債權人或債務人就聲明異
    議為反對陳述者，聲明異議人對反對陳述之其他債權人或債
    務人提起分配表異議之訴，應類推適用強制執行法第41條第
    4 項規定，亦即聲明異議人對其他債權人或債務人提起異議
    之訴之10日期間，應自受執行法院通知有反對陳述之日起算
    ，而非自分配期日起算，一併敘明。
、系爭執行事件於96年11月28日實行分配之系爭分配表，已由
    原告於分配期日1 日前之96年11月19日，就系爭分配表次序
    六所載系爭違約金債權聲明異議，經本院將前開異議轉知被
    告後，被告於96年11月27日向本院執行處為反對之陳述；而
    關於被告不同意變更分配表之陳述，原告係於同年12月22日
    收受本院所發轉知函（寄存送達），並於10日內即同年12月
    6 日提起本件分配表異議之訴，復於同日向本院執行處為起
    訴之証明等情，已如前述，是原告就系爭分配表次序六所載
    系爭違約金債權，提起本件分配表異議之訴，應屬合法。然
    按對於分配表異議，應於分配期日1 日前，向執行法院提出
    書狀，聲明異議，始為適法，已如前述，且此「分配期日1
    日前」之規定，係85年10月修正時所增定，其立法理由為「
    強制執行法關於分配表之異議，規定『於分配期日前』為之
    ，文義欠明，致實務上常有於實行分配前1 分鐘尚為異議之
    情事，不惟拖延分配程序，使他債權人之債權難獲及時實現
    。且其以書狀為異議者，法院收文單位，經收文、分文、登
    簿、送件等作業程序，到達承辦法官、書記官時，分配期日
    早已終結。執行法院不知其異議而按原定分配表分配完畢。
    難於補救，滋生困擾。爰修正為『應於分配期日1 日前』為
    之，以免窒礙。」，是以遵守法定期間，為對於分配表聲明
    異議之合法要件，有如上逾期，不論是否確有理由，均應被
    駁回。本件執行法院係於96年10月31日作成系爭分配表定於
    同年11月28日上午10時在法院執行處辦公室實行分配後，已
    於同年11月19日將該通知及分配表送達原告，除為兩造所不
    爭執外，並有附於該執行卷內之系爭分配表及送達給原告之
    送達證書可參，是系爭分配表已合法送達，並指定分配期日
    實施分配，原告如對系爭分配表不同意而聲明異議，應於同
    年11月28日分配期日之1 日前，以書狀載明異議之事由，向
    執行法院聲明異議始符規定。惟原告並未於前開期日1 日前
    ，以書狀就系爭分配表次序六所載系爭本金債權及利息債權
    聲明異議，僅於分配期日後之96年11月30日另就系爭利息債
    權補充理由異議，至於系爭本金債權，則始終均未聲明異議
    ，亦為兩造所不爭執，且經核閱系爭執行卷宗無訛，顯見原
    告就此部分債權之分配金額，未依法於96年11月28日之前1
    日，以書狀向執行法院聲明異議，系爭分配表此部分分配金
    額，即因無合法之聲明異議而告確定，原執行法院本可依系
    爭分配表所載此部分金額實施分配，原告於此部分分配金額
    確定後，再行就此部分提起本件分配表異議之訴，顯不具備
    前提要件，難認合法，且本院無從命其補正，自應駁回。
、原告雖以最高法院87年度臺抗字第99號裁定意旨：「分配表
    異議之訴，其訴訟標的之法律關係，係原告對分配表之異議
    權，至其異議權之範圍，依民國85年10月9 日修正公布之強
    制執行法第39條第1 項之規定，包括各債權人之債權或分配
    金額，是如原告先後所為之訴，其訴訟標的均係就同一強制
    執行事件對同一債務人所作成分配表之異議，雖其訴之聲明
    就分配表更正之程度有所不同，如僅就同一分配表上兩造分
    配金額之多寡或有無有所更動等是，能否即認為係訴之追加
    ，已非無進一步研求之餘地」，認本件原告前後聲明既係就
    同一強制執行事件對同一債務人所作成分配表之異議，且僅
    訴之聲明就分配表更正之程度有所變動，自屬合法。然上開
    最高法院裁定之該案原告係就先後之聲明，均經遵期分別異
    議，已與本件系爭本金債權及利息債權未經原告遵期聲明異
    議之情形不同；且該案原告之前後聲明所主張之原因事實，
    俱為同一分配表上之同一分配金額，即一為該同一債權非抵
    押權效力所及（指為普通債權，無優先受償權），一為該同
    一債權不存在（指該債權為虛偽不實），有最高法院87年度
    台抗字第99號裁定1 份在卷，亦與本件原告遵期聲明異議部
    分僅為系爭違約金債權，其後另行起訴者為系爭本金債權及
    利息債權，顯屬為系爭分配表上不同債權之不同分配金額有
    所差異；甚且，本院認當事人雖係就同一強制執行事件對同
    一債務人所作成分配表異議，縱其訴訟標的之法律關係乃當
    事人對該分配表之異議權，然此異議權之範圍，應與訴訟標
    的為具體、特定之私法上權利義務關係相關，即仍須與訴訟
    標的所由生之原因事實相結合；而本金、利息、違約金，本
    屬不同之訴訟標的，且乃不同之原因事實所由生，顯非可僅
    就其1 聲明異議，即認其他不同原因事實所由生之訴訟標的
    ，均為該異議權所涵涉之範圍；再參以強制執行法第39條第
    2 項規定：「前項書狀（指聲明異議書狀）應記載異議人所
    認原分配表之不當及應如何變更之聲明」，及同法第41條第
    一項但書有表明：「同一事由」，顯已特定分配表異議之訴
    之分配表異議權之內容與範圍為「同一事實」，是若當事人
    未遵期聲明異議，並具體指摘原分配表之不當與應如何變更
    之聲明，顯非分配表異議之訴所得審理之範圍。再由強制執
    行法第41條第2 項規定僅得以第14條規定之事由提起分配表
    異議之訴，其立法理由為對有執行名義之債權人參與分配時
    ，不容債務人任意異議，遂規定僅得以強制執行法第14條之
    事由得起分配表異議之訴；此項規定係規範債權人參與分配
    時，債務人得提起分配表異議之訴之異議事由之限制，非謂
    分配表異議之訴得等同於強制執行法第14條債務人異議之訴
    。是若原告認為本件執行有債務人異議之訴之事由，應另訴
    為之，若認原告得以不遵守分配表聲明異議期間之限制與分
    配表異議之訴得就未遵期異議之事由任意為之，將導致分配
    表聲明異議與分配表異議之訴之期間與程序形同具文，令執
    行程序依執行當事人之隨意操弄而充滿不確定性。更何況分
    配表聲明異議於期間與方式上之限制，除為保障異議人之異
    議權外，同時也保障其他程序當事人知悉異議權內容與反對
    陳述之權利，若容認異議人得隨時擴張其原不異議之事由，
    非但有違禁反言原則，同時也造成對其他程序當事人之突襲
    。是本件原告僅就系爭分配表中所列系爭違約金債權遵期聲
    明異議，本件分配表異議之訴異議權之內容與範圍，自僅限
    於系爭違約金債權，原告未於分配期日1 日前就系爭分配表
    中所列系爭本金債權及利息債權聲明異議，自未取得該部分
    之異議權，亦無從藉由本件起訴阻止該部分分配表之確定，
    原告此部分所陳，亦屬無據。
(二)、本件僅原告就系爭分配表次序六所載系爭違約金債權所提起
    之分配表異議之訴尚屬合法，故以下僅針對原告此部分主張
    ，有無理由，分述如下：
、原告雖主張其未曾以系爭房地設定抵押向被告借款，係訴外
    人曾景香冒用原告名義以系爭房地為被告設定抵押向被告借
    款，系爭抵押權及該借款債務，均對原告不生效力云云（此
    部分涉及系爭違約金債權存否，有釐清之必要），然原告此
    一主張係於本院97年10月3 日言詞辯論時始行提出，不但在
    此之前從未提出此一主張外，甚至於系爭執行事件分配期日
    1 日前之96年11月19日就系爭分配表次序六所載系爭違約金
    債權聲明異議時係具狀陳稱：當初原告係透過曾景香向被告
    借貸50萬元，原告與被告並不相識，也無互相接洽，原告在
    1 年後償還本金50萬元給予曾景香並委託解除抵押設定，未
    料曾景香因本身債務問題舉家遷移，亦未撤銷原告系爭房地
    抵押設定等語，顯已自承其係透過訴外人曾景香向被告借貸
    50萬元等情，核與其本院審理時所稱係訴外人曾景香冒用其
    名義向被告借款云云，互相矛盾；且原告既稱「原告在1 年
    後償還本金50萬元」，顯指其亦已收受該借款，否則何需還
    款？又稱其還款時並有委託曾景香代為解除抵押設定等語，
    顯已明知其向被告借款時有以系爭房地設定抵押，否則何出
    此言？在在顯示，原告係委託訴外人曾景香代向被告借款50
    萬元，並有以系爭房地設定系爭抵押權以為擔保，且已收受
    該借款50萬元無誤。參以，原告於提起本件分配表異議之訴
    之起訴狀內亦載明「... 依被告於本院執行處實施分配時所
    提出之抵押權設定契約書所示，關於違約金欄位上記載「依
    新台幣每百元每日二角計算。」之原因，係被告要求原告提
    供辦理抵押權設定之資料及證件給被告之代書辦理，該記載
    係被告之代書辦理抵押權設定時，自行以電腦打上，原告並
    不知悉，被告亦未告知原告有該違約金之約定，且辦好抵押
    權設定後，該抵押權設定契約書亦僅有被告才有，原告從頭
    到尾均未看過... 」，先不論原告是否知悉該違約金之約定
    ，然至少原告亦坦承本件設定系爭抵押權所需資料及證件，
    均是原告自行提出於辦理該抵押權設定之代書，亦明白顯示
    其於本院審理時改稱其未曾以系爭房地設定抵押向被告借款
    云云，應與事實不符；甚至，原告於90年間提供其所有系爭
    房地，作為向被告所負債務之擔保，並設定最高限額200 萬
    元抵押權予被告，權利存續期間為90年12月6 日起至92年12
    月6 日止等，有被告所提兩造簽訂之抵押權設定契約書、他
    項權利證明書各1 份在卷可稽，而原告就該抵押權設定契約
    書及所附其他約定事項中其印文、簽名之真正均不爭執；而
    按當事人主張有利於己之事實者，就其事實有舉證之責任。
    私文書經本人或其代理人簽名、蓋章或按指印或有法院或公
    證人之認證者，推定為真正。民事訴訟法第277 條前段、第
    358 條第1 項亦有明文規定。又私人之印章，由自己使用為
    常態，被人盜用為變態，主張變態事實之當事人，自應就此
    印章被盜用之事實負舉證之責任（最高法院86年度台上字第
    717 號判決要旨參照）。系爭抵押權設定契約書暨其他約定
    事項上有原告之印文，甚至原告之簽名，原告均不否認為真
    正，其空言主張訴外人曾景香冒用原告名義向被告借款、設
    定抵押云云，又未能提出任何證據證明其印文遭盜用或因何
    種特別情事而誤簽名其上，其主張即非可採，自應認系爭抵
    押權設定契約書為真正。益徵原告有於90年間提供其所有系
    爭房地，作為向被告所負上開債務之擔保，並設定最高限額
    200 萬元抵押權予被告無誤。至於原告於前開聲明異議狀中
    所稱：「未料曾景香因本身債務問題舉家遷移，亦未撤銷原
    告系爭房地抵押設定」，縱屬為真，然此僅是訴外人曾景香
    收受原告交付之金錢後，並未依約代為清償該筆債務之問題
    ，除益徵系爭債務尚未清償外，原告亦不得執此對抗被告，
    一併敘明。
、原告雖又主張系爭抵押權設定契約書中有關違約金之記載，
    乃辦理系爭抵押權設定之代書，自行以電腦打上，原告事前
    、事後均無所悉，兩造縱有前開消費借貸關係，亦未就違約
    金有所合意，系爭違約金債權自始即不存在云云，然如前述
    ，原告自認系爭抵押權設定契約書上簽名、印文均為真正，
    自應就該等違約金約定未經兩造合意之有利於己之變態事實
    負舉證之責，僅空言為上開主張，未能提出任何證據，以供
    本院調查，其主張顯屬無據。況一般人貸借款項，借款條件
    應是首要約定事項，而原告簽訂之系爭抵押權設定契約書，
    已先以印刷字體記載違約金等條件，如原告不欲與被告約定
    違約金，應會要求先將該等事項劃去，或註記清楚，始合於
    經驗法則；再詰之證人即曾受託辦理系爭抵押物拍賣事件之
    捷泰法律事務所韓邦財律師助理丙○○於97年7 月11日本院
    審理時亦證稱：我因為受託處理系爭抵押物拍賣事件而曾與
    原告在原告及被告住處各見過1 次，時間大約92年10月底至
    11月初之間，原告說他是透過曾錦香向被告借錢，他已經拿
    錢給曾錦香了，但不知道為何被告沒有收到，我有根據相關
    資料計算利息、違約金，當時連同本金原告需償還100 萬元
    左右，原告他有承認這筆債務，但希望被告能夠不要再收利
    息、違約金，被告不答應，所以無法達成協議，當天在談的
    時候，原告沒有爭執利息、違約金約定不存在等語，除益徵
    兩造確有前開消費借貸關係外，亦可知兩造於借款時應有就
    系爭抵押權設定契約書中所載違約金約定達成合意，否則原
    告理當於當時即就此提出異議，原告主張兩造未就違約金達
    成合意云云，顯屬無據。
、按所謂最高限額抵押權者，乃為預定抵押物應擔保債權之最
    高限額所設定之抵押權。如所預定擔保之債權非僅限於本金
    ，而登記為本金最高限額新台幣若干元，其約定利息、遲延
    利息及約定擔保範圍內之違約金，固為抵押權效力之所及，
    但仍受最高限額之限制，故其約定利息、遲延利息及違約金
    連同本金合併計算，如超過該限額者，其超過部分即無優先
    受償之權（最高法院85年台上字第2065號判例要旨參照）。
    又抵押權所擔保之債權，其種類及範圍，屬於抵押權之內容
    ，依法應經登記，始生物權之效力，但如因內容過於冗長，
    登記簿所列各欄篇幅不能容納記載，可以附件記載，作為登
    記簿之一部分。因此關於最高限額抵押權所擔保之債權，雖
    未記載於土地登記簿，然於聲請登記時提出之最高限額抵押
    權設定契約書，有該項債權之記載者，此契約書既作為登記
    簿之附件，自為抵押權效力所及（最高法院84年台上字第19
    67號判例參照）。經查，本件本金最高限額抵押權載明權利
    價值200 萬元、權利存續期間為90年12月6 日起至92年12月
    6 日止，抵押義務人兼債務人為原告，抵押權設定契約書其
    他約定事項第1 條記載：「擔保物提供人所提供本抵押物之
    擔保範圍包括債務人對抵押權人現在（包括過去所負現在尚
    未清償）及將來所負之借款、票據、保證、損害賠償等暨其
    他一切債務，即在本抵押權設定契約書所定債權本金最高限
    額以內之清償及其利息、遲延利息，違約金、實行抵押權費
    用之給付以及因債務不履行而發生之全部損害之賠償」等語
    ，並以附件記載作為登記簿之一部，而上開抵押權擔保之債
    務人即原告於最高限額抵押權存續期間內，向被告借款50萬
    元並已交付之事實，已如前述，另有原告所簽發之系爭本票
    1 紙附於系爭執行事件卷宗可稽，依前揭說明，該等借款債
    務所生之系爭違約金債權於本金最高限額範圍內，自為系爭
    抵押權效力所及而得優先受償。至於原告另稱系爭本票之票
    款請求權已罹於時效而消滅，系爭違約金債權自已罹於時效
    而不得受償云云，因系爭最高限額抵押權擔保之債權包括消
    費借貸債權，本件原告雖係以系爭本票裁定為執行名義聲請
    強制執行，然系爭違約金債權，則係因為系爭抵押權設定效
    力所及之債權，原執行法院即係依被告另具狀聲明參與分配
    而依強制執行法第34條第2 項之規定，將系爭違約金債權列
    為系爭分配表第2 順位抵押權人即被告得受清償之債權，核
    與系爭本票債權是否罹於時效無涉；且違約金債權之時效期
    限為15年，本件原告係於90年間向被告為前開借貸，該借貸
    所由生之違約金，至今尚未超過15年，原告此部分所陳，顯
    屬無據。
、系爭抵押權設定契約書違約金欄位雖記載「依新台幣每百元
    每日二角計算。」，然依此計算，1 年之違約金達年息73％
    ，而原告主張系爭違約金過高，應酌減為按年息6 ％計算等
    語，被告則以上開情詞抗辯違約金約定並未過高云云，惟按
    約定之違約金額過高者，法院得減至相當之數額，民法第25
    2 條定有明文。又違約金是否過高應依一般客觀事實，社會
    經濟狀況及債務人若能如期履行債務，債權人可得享受之一
    切利益為酌定之標準。本院審酌本件消費借貸數額僅50萬元
    ，被告可受分配之違約金債權，依上開方式計算，竟高達1,
     360,274元，為本金近3 倍之多，不論依借款當時或依現今
    社會經濟狀況，均顯屬過高，被告所陳並未過高顯屬無據；
    參諸本件被告已有法定遲延利息即年息6 ％可供受償，並審
    酌一般金融機構之利息、遲延利息及違約金計算方式等，認
    本件違約金應減至按年息14％計算較為合理（即遲延利息加
    計違約金不超過20％），原告主張系爭違約金應酌減為按年
    息6 ％計算云云，亦為本院所不採。
六、從而，原告主張系爭分配表次序6 中所載系爭違約金債權之
    利率應改按年息14％計算後列入分配，為有理由，應予准許
    ；逾此部分之請求則乏依據，自應予以駁回。
七、本件事證已臻明確，兩造其餘攻擊防禦方法及舉證，經本院
    審酌後，或與本件之爭執無涉，或對本件判決結果不生影響
    ，爰不一一論述，併此敘明。
八、結論：本件原告之訴為一部有理由，一部無理由，依民事訴
    訟法第79條，判決如主文。
中    華    民    國    97    年    10    月    17    日
                  民事第二庭法  官  尹    良
以上正本係照原本作成。
如對本判決上訴，須於判決送達後20日內，向本院提出上訴狀，
上訴臺灣高等法院（應按他造人數提出繕本）。
中    華    民    國    97    年    10    月    17    日
                            書記官  羅美英


司法院資訊處製作；財團法人民間司法改革基金會備份。
